臺灣彰化地方法院民事判決
109年度簡上字第125號
上  訴  人  葉美辰  
訴訟代理人  柯開運律師
被上訴人    周盈盈  

訴訟代理人  陳建勛律師
上列當事人間請求給付合會金事件，上訴人對於中華民國109年7
月28日本院彰化簡易庭108年度彰簡字第482號第一審判決提起上
訴，本院於民國111年4月11日言詞辯論終結，判決如下：
    主      文
上訴駁回。
第二審訴訟費用由上訴人負擔。
    事實及理由
一、查上訴人原依民法第709條之7第4項、第179條規定，請求被
    上訴人給付新臺幣（下同）380,000元本息。嗣上訴人於本
    院追加依民法第709條之9第1項、第2項、第281條第1項規定
    請求。核其所為追加前後之訴，均係基於主張其為被上訴人
    代償合會金之同一基礎事實，依民事訴訟法第436條之1第3
    項準用第446條第1項、第225條第1項第2款規定，應予准許
    。
二、上訴人主張：被上訴人於民國95年2月25日，參加上訴人為
    會首，採內標制，含會首在內共25會，會期自95年2月25日
    起，每月25日下午1時開標，每期會款20,000元，標息以百
    元整計算，最底標1,000元之合會（下稱系爭合會）。被上
    訴人於95年7月25日第6會以3,800元標息得標，上訴人已交
    付得標會款407,800元予被上訴人。嗣因上訴人驟失愛子，
    且身體欠佳，系爭合會未能繼續，已自第8會起停會。被上
    訴人於得標後，未曾給付會款予未得標會員（下稱活會會員
    ），而上訴人於系爭合會停會後，已將活會會員先前已繳納
    會款返還各活會會員。上訴人既代被上訴人給付第6會得標
    會款20,000元及得標後第8會至第25會會款予活會會員，經
    活會會員即訴外人施朝欽、黃淑真、葉秀珍、葉鳳珠、王金
    對、莊森、王麗卿讓與民法第709條之9第1項會款債權，爰
    依民法第709條之7第4項、第709條之9第1項、第2項、第281
    條第1項、第179條規定，提起本件訴訟。
三、被上訴人則以：（一）上訴人為系爭合會首會兼會員，違反
    民法第709條之2第2項規定，依民法第71條規定，系爭合會
    應屬無效。（二）被上訴人為系爭合會活會會員，否認上訴
    人主張被上訴人有得標。（三）系爭合會已停會，依民法第
    709條之7第4項規定，僅活會會員對已得標會員（下稱死會
    會員）有債權，會首無從依民法第709條之9第1項規定請求
    死會會員給付會款，活會會員亦無法將會款債權讓與會首。
    又上訴人依民法第709條之9第2項規定負連帶責任，其僅返
    還部分活會會員於系爭合會停會前繳納會款，亦與民法第70
    9條之9第1項、第2項規定不符。再者，上訴人係因其家族經
    營加油站財務困難，始致上訴人召集包括系爭合會在內之數
    合會於95年間相繼停會或倒會，上訴人自無資力代被上訴人
    給付會款予其他活會會員。倘上訴人有此資力，則系爭合會
    即無庸停會，上訴人主張顯非合理等語，資為抗辯。
四、原審為上訴人敗訴判決，上訴人不服，提起上訴，聲明：（
    一）原判決廢棄。（二）前項廢棄部分，被上訴人應給付上
    訴人380,000元及自支付命令送達被上訴人翌日即108年6月2
    1日起至清償日止，按年息百分之5計算之利息。被上訴人則
    聲明：上訴駁回。
五、經查，被上訴人於95年2月25日參加上訴人為會首，採內標
    制，含會首在內共25會，會期自95年2月25日起，每月25日
    下午1時開標，每期會款20,000元，標息以百元整計算，最
    底標1,000元之合會（即系爭合會）；嗣系爭合會自第8會起
    停會等事實，有系爭合會會單在卷可稽，且為兩造所不爭執
    ，自堪信為真實。
六、上訴人另主張被上訴人於系爭合會第6會得標，未給付會款
    ，而由上訴人代被上訴人給付會款予活會會員等節，則為被
    上訴人所否認，並以前詞置辯。是本院所應審酌者厥為：（
    一）系爭合會是否無效？（二）被上訴人有無得標？茲論述
    如下。
七、按法律行為之一部分無效者，全部皆為無效。但除去該部分
    亦可成立者，則其他部分，仍為有效。會首不得兼為同一合
    會之會員。民法第111條、第709條之2第2項定有明文。民法
    第709條之2第2項規定，係為避免會首兼任會員產生債權債
    務集於一身，導致法律關係混亂，增加倒會風險所設，旨在
    保障合會會員權益。故於除去會首兼任會員之無效部分外，
    合會其他部分仍可成立，且不影響會員權利，依上開規定，
    自屬有效。經查，上訴人為系爭合會會首，並兼任會員1會
    乙情，有前揭會單在卷可佐，該部分因違反民法第709條之2
    第2項規定，固屬無效，惟其他部分仍屬有效。被上訴人抗
    辯系爭合會無效等語，洵非可採。
八、按當事人主張有利於己之事實者，就其事實有舉證之責任。
    但法律別有規定，或依其情形顯失公平者，不在此限。民事
    訴訟法第277條定有明文。本件上訴人主張被上訴人於系爭
    合會第6會得標乙節，既為被上訴人所否認，自應由上訴人
    就此要件事實，負舉證責任。經查：
（一）證人即上訴人之女王芊善於原審固證稱：系爭合會除會首
      外，得標者有被上訴人、葉麗霞、王銅鐘、王銘輝、陳阿
      盆；被上訴人於第6會以3,800元得標，其陪同上訴人至被
      上訴人經營錏承公司交付407,800元予被上訴人等語。惟
      其在原審訊問被上訴人以外會員得標順序及得標金額等情
      時，則均稱不清楚。此外，其證述時手持小抄2紙，經原
      審命其提出，第1張小抄記載「95年7月25日，第六會得標
      ，葉麗霞、王麗卿、王銅鐘、王銘輝、周盈盈（即被上訴
      人）」，第2張小抄記載「含會頭第六會，標3,800元，共
      407,800元，拿去錏承，福興鄉大倫村彰鹿路121巷32號」
      等語。王芊善並稱第1張小抄係上訴人書寫後交給其，第2
      張小抄則係上訴人告知後由其寫下，開庭前有先看過上訴
      人就系爭合會紀錄資料等語，足見王芊善係依上訴人告知
      內容為上開證述，自不足採為有利上訴人認定之基礎。
（二）證人黃淑真於本院證稱：系爭合會停會前最後2會其有到
      開標現場，最後1會是陳阿盆得標，上1會是被上訴人得標
      ；被上訴人得標那次是在上訴人家中開標，該次被上訴人
      有無到場其不知道，因為其不認識被上訴人，是上訴人說
      被上訴人得標，但是被上訴人多少錢得標其不記得等語。
（三）證人葉秀珍於本院證稱：其有參加系爭合會，其為活會會
      員；其不認識被上訴人；上訴人開標時，其有去過現場；
      其不清楚被上訴人有無得標，亦不清楚被上訴人係活會或
      死會會員等語。
（四）證人葉鳳珠於本院證稱：其有參加系爭合會，其為活會會
      員；其不認識被上訴人，不知道被上訴人有無得標；其未
      至開標現場，不知何人得標，亦不清楚被上訴人係活會或
      死會會員等語。
（五）證人王金對於本院證稱：其有參加系爭合會，其為活會會
      員；其不認識被上訴人；其曾於繳會款時聽聞上訴人稱被
      上訴人係死會會員；其住南投，未至開標現場等語。
（六）證人莊森於本院證稱：其有參加系爭合會，其為活會會員
      ；系爭合會嗣後停會；其不清楚被上訴人係活會或死會會
      員等語。
（七）證人王麗卿於本院證稱：其有參加系爭合會，系爭合會嗣
      後停會，其不清楚原因；其為活會會員；其不清楚其他會
      員孰為死會會員；開標時其偶爾到場，順便繳會款；被上
      訴人有得標，該次係在上訴人家中開標，惟其不記得被上
      訴人得標時間、金額，亦不記得被上訴人本人是否在場，
      其不認識被上訴人等語。經本院向其確認被上訴人得標情
      形時，其又證稱：被上訴人得標時其未在場，未看見開標
      後係被上訴人得標，是上訴人收會款時告知等語。
（八）上開證人黃淑真、王金對、王麗卿證稱被上訴人得標乙節
      ，均非其等親見親聞所得，而係聽聞上訴人陳述，至於證
      人葉秀珍、葉鳳珠、莊森則均證稱不知被上訴人有無得標
      ，故上開證人所述，均不足以證明被上訴人確有得標。
（九）上訴人固又提出被上訴人手寫對帳紙條2張，主張上訴人
      確有得標乙節（見本院卷第223頁、第417頁）。惟查，上
      開紙條有標示「會款」部分，僅記載「2/25：20000」、
      「3/25：16100→標3900」、「4/25：14900→5100」、「合
      計51000」、「5/25：17000」、「68000」等文字，並無
      可認為與系爭合會有關聯者（見本院卷第233頁），另紙
      紙條亦未見足認與系爭合會有關文字、金額記載（見本院
      卷第417頁），自不足以佐證上訴人主張事實為真。
九、綜上所述，本件上訴人舉證不足證明被上訴人確有於系爭合
    會得標，則其依依民法第709條之7第4項、第709條之9第1項
    、第2項、第281條第1項、第179條規定，請求被上訴人給付
    380,000元及利息，即無理由。原審判決駁回上訴人之訴，
    核無不合，上訴論旨指摘原判決不當，求予廢棄，為無理由
    ，應駁回上訴。
十、本件事證已臻明確，兩造其餘攻擊防禦方法及證據，核與判
    決結果不生影響，爰不一一論列，併此敘明。
十一、據上論結，本件上訴為無理由。依民事訴訟法第436條之1
      第3項、第449條第1項、第78條，判決如主文。
中　　華　　民　　國　　111 　年　　5 　　月　　2 　　日
　　　　　　　　　民事第一庭    審判長法  官  陳瑞水
　　　　　　　　　　　　　　　　　　　法  官  洪志賢
                                      法  官  歐家佑
以上正本係照原本作成。
不得上訴。
中　　華　　民　　國　　111 　年　　5 　　月　　3 　　日
                                      書記官  黃明慧